【裁判字號】    97,上訴,3632
【裁判日期】    970829
【裁判案由】    偽造有價證券等
【裁判全文】
臺灣高等法院刑事判決                97年度上訴字第3632號
上  訴  人  臺灣台北地方法院檢察署檢察官
上  訴  人
即  被  告  甲○○
指定辯護人  本院公設辯護人丙○○
上列上訴人因被告偽造有價證券等案件，不服臺灣台北地方法院
97年度訴字第846號，中華民國97年7月14日第一審判決（起訴案
號：臺灣台北地方法院檢察署97年度偵字第7131號），提起上訴
，本院判決如下：
    主  文
原判決撤銷。
甲○○意圖供行使之用，而變造有價證券，處有期徒刑壹年陸月
，減為有期徒刑玖月。發票人為乙○○、付款人為新光銀行莊敬
分行、票號：PC0000000號、發票日為95年11月15日、金額：新
臺幣拾柒萬元之支票壹紙上發票日期欄內變造之：「12」、「25
」、「96」、「3」、「10」、「5」部分及偽造之「乙○○」印
文柒枚，均沒收。
    事  實
一、甲○○於民國（下同）95年10月9日上午11時許，在臺北市
    士林區○○○路○段476號1樓「SUBBER」餐廳，因受乙○○
    委託代為操作投資買賣期貨及外匯事宜，而取得乙○○開立
    金額分別為新臺幣（下同）17萬元、18萬元及15萬元之支票
    3紙作為該投資款項。甲○○後因週轉所需，遂將其中發票
    人為乙○○，付款人為新光銀行莊敬分行、票號：PC000000
    0號、發票日為95年11月15日、金額17萬元之支票1紙，持向
    不知情友人余振中調借現款使用，惟因於票載發票日95年11
    月15日將屆至時，甲○○無力一次清償，欲延期清償以便於
    籌措資金，竟基於行使變造有價證券之接續犯意，先於95年
    11月15日前某日，在臺北市○○路某處，未經乙○○之同意
    或授權，利用不知情之某成年刻印人員，偽刻「乙○○」印
    章1枚後，於95年11月15日前某日，邀約不知情之余振中至
    七堵郵局，表示願意繼續繳付借款利息並更改發票日期之方
    式，使余振中誤以為甲○○已得發票人之授權，而同意延期
    提示，並於臺北市○○路某餐廳內，將上開支票上原發票日
    95年11月15日中之「11」、「15」畫線刪除，填寫「12」、
    「25」，並以上開偽造之「乙○○」印章於日期變更處偽造
    印文2枚，而變造發票日為95年12月25日。嗣又因籌措資金
    無著，於95年12月25日前某日，接續前揭犯意，以相同方式
    取得余振中延期提示之同意，並於相同地點將上開支票上已
    變造之發票日95年12月25日中之「95」、「12」、「25」
    畫線刪除，填寫「96」、「3」、「10」，並以上開偽造之
    「乙○○」印章於日期變更處偽造印文3枚，而變造發票日
    為96年3月10日；復於96年3月10日前某日，因仍未尋得資金
    ，再接續前揭犯意，以相同方式取得余振中延期提示之同意
    ，於同一地點接續將上開支票上已變造之發票日96年3月10
    日中之「3」畫線刪除，填寫「5」，並以上開偽造之「乙○
    ○」印章於日期變更處偽造印文2枚（其中1枚因蓋印時不清
    晰，而另行蓋印），而變造發票日為96年5月10 日，均足以
    生損害於乙○○與余振中之權益。嗣因不知情之余振中將上
    開票號PC0000000號支票向銀行託收兌現，因印鑑不符遭銀
    行退票，始悉上情。
二、案經乙○○訴由臺北市政府警察局士林分局報請臺灣士林地
    方法院檢察署檢察官呈請臺灣高等法院檢察署檢察長令轉臺
    灣臺北地方法院檢察署檢察官偵查起訴。
    理  由
一、程序事項：被告以外之人於審判外之言詞或書面陳述，除法
    律有規定者外，不得作為證據，刑事訴訟法第159條第1項固
    有明文；惟被告以外之人於審判外之陳述，雖不符同法第15
    9條之1至之4規定，而經當事人於審判程序同意作為證據，
    法院審酌該言詞陳述或書面陳述作成時之情況，認為適當者
    ，亦得為證據。又當事人、代理人或辯護人於法院調查證據
    時，知有第159條第1項不得為證據之情形，而未於言詞辯論
    終結前聲明異議者，視為有前項之同意，同法第159條之5亦
    定有明文。本件被告甲○○、辯護人及檢察官於本院審判程
    序中對於本案證人乙○○於偵查中之證述暨其他相關具傳聞
    性質之證據資料之證據能力，均表示沒有爭執，且迄於言詞
    辯論終結前亦未聲明異議。本院審酌本案證人乙○○之陳述
    及證據資料作成時之情況，核無違法取證或其他瑕疵，認以
    之作為證據為適當，前述證人於審判外之陳述及相關證據資
    料，自得做為證據。
二、上揭犯罪事實，業據被告甲○○於偵查、原審迄本院審理均
    坦承在卷（見96年偵字第8487號卷第51頁、原審卷第29頁背
    面、本院97年8月27日審理筆錄），核與證人乙○○所證述
    之情節大致相符（見同上偵字卷第10-12頁以下、原審卷第
    30頁背面-第31頁），又上開經變造之票據，經原審當庭勘
    驗結果，其中發票人簽章欄印文3枚出於同1顆印章，而日期
    欄附近共有7枚印文，亦均出於同1印章，然發票人簽章欄的
    印文與日期欄附近的7枚印文以肉眼判斷，其中「侯」字與
    「殿」字有明顯不符，有勘驗筆錄在卷可按（見原審卷第40
    頁），此外，並有證人乙○○所提出之票號PC0000000號支
    票原本、印鑑1枚、臺灣新光商業銀行莊敬分行97年6月18日
    函及附件等件可稽（見原審卷第33-35、43-45頁）。是依上
    開補強證據足認被告出於任意性之自白與事實相符，本件事
    證已明確，被告之上揭犯行堪以認定，應予依法論科。
三、按行使偽造之有價證券以使人交付財物，本即含有詐欺之性
    質，如果所交付之財物，即係該證券本身之價值，其詐欺取
    財仍屬行使偽造有價證券之行為，不另論以詐欺取財罪；但
    如行使該偽造之有價證券，係供擔保或作為新債清償而借款
    ，則其借款之行為，已屬行使偽造有價證券行為以外之另一
    行為，即應再論以詐欺取財罪，並依牽連犯關係，從一重處
    斷（參照最高法院90年台上字第5416號判決）。查被告偽造
    乙○○印章，並蓋用於前揭支票塗改發票日期而變造前揭支
    票，雖係以該支票作為擔保之用而向余振中借款，然因該支
    票確係發票人乙○○所簽立，被告於變造發票日期後延期清
    償，而確有支付余振中利息，依上開說明，此部分自無另論
    以詐欺取財犯行。是核被告甲○○所為，係犯刑法第201條
    第1項之變造有價證券罪，其偽刻印章及偽造印文之行為，
    係變造有價證券之部分行為；行使變造有價證券之低度行為
    ，為變造有價證券之高度行為所吸收，均不另論罪。被告利
    用不知情且無行使變造有價證券犯罪故意之年籍姓名不詳之
    成年刻印人員犯罪，為間接正犯。又按數行為於同時同地或
    密切接近之時地實施，侵害同一之法益，各行為之獨立性極
    為薄弱，依一般社會健全觀念，在時間差距上，難以強行分
    開，在刑法評價上，以視為數個舉動之接續施行，合為包括
    之一行為予以評價，較為合理，則屬接續犯。本件被告將上
    開支票先後3次更改發票日期，並加以行使之犯行，其所侵
    害之法益相同，所行使對象亦屬同一，況其行為之初係基於
    無法即時籌措資金還款，其後該狀況仍持續所延伸而為，且
    於首次變造發票日期後，該變造有價證券之犯行即已成立，
    其後所為更改日期之舉動亦係變更其首次變造之發票日期，
    並蓋用偽造之印章於其上，則被告所為難以強行分開評價，
    應為數個舉動之接續施行，為接續犯，而僅構成一個犯罪行
    為，則公訴人認此部分應予分論併罰，尚屬有誤。另公訴意
    旨雖認被告所偽造之印文係10枚等語，然查，被告所偽造之
    印文為7枚，於發票人欄所蓋用之印文係證人乙○○所為，
    此經證人乙○○證述明確，並經原審勘驗屬實，因此部分為前
    開變造有價證券之部分行為，已如前述，故不另為無罪之諭
    知，附此敘明。次查，被告變造有價證券之行為，固值非難
    ，惟被告犯罪之動機係因財務壓力，且變造之有價證券價值
    僅17萬元，再者，告訴人即證人乙○○亦表明願意原諒被告
    （見原審卷第31頁），而刑法第201條第1項變造有價證券罪
    之法定刑有期徒刑部分為3年以上10年以下有期徒刑，於此
    情形下即使僅判處法定最低刑度，猶嫌過重，而有情輕法重
    之情形，在客觀上足以引起一般同情，是其犯罪情狀尚堪憫
    恕，本院認為處以法定最輕刑度仍嫌過重，爰依刑法第59
    條之規定，酌量減輕其刑。
四、原審據以論罪科刑，固非無見，惟查：票據之偽造或票據上
    簽名之偽造，不影響於真正簽名之效力，票據法第15條定有
    明文。依原判決之認定，以上訴人及王某為共同發票人之本
    票，僅王某為發票人部分係屬偽造，上訴人之簽名既為真正
    ，其為發票人部分則仍屬有效之票據，不在應依法沒收之列
    ，原判決併予宣告沒收，自非適法，最高法院84年度台上字
    第1550號著有判例。本件系爭支票，除發票日期經被告變造
    及偽造乙○○之印章並蓋印於變造之發票日期部分外，其餘
    記載均真正由發票人乙○○所簽立，揆諸上開判例意旨，原
    判決竟就關於沒收部分，誤將所簽發之支票全部予以沒收，
    即有未洽。被告上訴以原判決量刑太重云云，檢察官以原審
    對被告依刑法第59條酌減其刑亦非妥適為由，均指摘原判決
    不當，惟查：量刑之輕重，乃實體法上賦予法院得為自由裁
    量之事項，倘已斟酌刑法第57條各款所列情狀，而未逾越法
    定刑度，或濫用其權限，即不能任意指為違法。本件原審已
    審酌被告犯後之態度、目的、動機、手段、被告之素行及所
    生之危害等一切情狀，僅因個人資金調度而誤觸重典，情輕
    法重，客觀上顯足以引起一般之同情，如處以該罪之法定最
    低本刑仍嫌過重，依刑法第59條規定減輕，而為量刑，已如
    前述，尚難謂屬從輕或太重；是檢察官及被告之上訴，雖均
    為無理由，惟原判決既有上開可議之處，自應由本院將原判
    決撤銷。爰審酌被告無犯罪前科，素行尚可，其僅因個人需
    要資金調度，破壞社會金融交易安全及秩序，所生危害非淺
    ，惟念其犯罪後坦承犯行，態度良好等一切情狀，量處有期
    徒刑1年6月。被告犯行在96年4月24日之前，其既經判處有
    期徒刑1年6月，且無不得減刑之情況，依中華民國96年罪犯
    減刑條例第2條第1項第3款、第7條之規定，減其宣告刑2分
    之1。末按票據之偽造或票據上簽名之偽造，不影響於真正
    簽名之效力，票據法第15條定有明文。刑法第205條對於偽
    造、變造之有價證券設有沒收之特別規定，是對於偽造之有
    價證券自應依該條規定宣告沒收。惟關於二人以上為共同發
    票人之有價證券，如僅其中部分共同發票人係偽造，因該有
    價證券之真正發票人部分仍屬有效，為避免影響合法執票人
    對於真正發票人之票據權利，自不得將整張有價證券宣告沒
    收，此時僅依前開法條規定，將該有價證券關於偽造發票人
    部分宣告沒收即可（參照最高法院84年度台上字第1550號判
    例、91年台上字第7082號判決）。本件被告將乙○○原開立
    之以發票人為乙○○、付款人為新光銀行莊敬分行、票號：
    PC0000000號、發票日為95年11月15日、金額17萬元支票上
    之發票日期，分別先後將95年11月15日中之「11」、「15
    」變造為「12」、「25」，並以偽造之「乙○○」印章於日
    期變更處偽造印文2枚，嗣復將變造之發票日95年12月25日
    變造為「96」、「3」、「10」，並以上開偽造之「乙○○
    」印章於日期變更處偽造印文3枚，再將變造之發票日為96
    年3月10日中之「3」變造為「5」，並以上開偽造之「乙○
    ○」印章於日期變更處偽造印文2枚（其中1枚因蓋印時不清
    晰，而另行蓋印），被告上開支票上變造之「12」、「25」
    、「96」、「3」、「10」、「5」部分，均應依刑法第205
    條不問屬於犯人與否沒收之。又上開支票上偽造之「乙○○
    」印文7枚，應依刑法第219條規定沒收之。至於偽造之「乙
    ○○」印章1枚既未扣案，且經被告供稱業已丟棄滅失，是
    就偽造之「乙○○」印章1枚，不另為沒收之諭知，併此敘
    明。
據上論斷，應依刑事訴訟法第369條第1項前段、第364條、第29
9條第1項前段，刑法第201條第1項、第59條、第205條、第219條
，刑法施行法第1條之1，中華民國96年罪犯減刑條例第2條第1項
第3款、第7條，判決如主文。
本案經檢察官沈世箴到庭執行職務。
中    華    民    國    97    年    8     月    29    日
                  刑事第八庭審判長法  官  鄭文肅
                                  法  官  楊貴志
                                  法  官  張明松
以上正本證明與原本無異。
如不服本判決，應於收受送達後十日內向本院提出上訴書狀，其
未敘述上訴之理由者並得於提起上訴後十日內向本院補提理由書
（均須按他造當事人之人數附繕本）。
                                  書記官  蔡棟樑
中    華    民    國    97    年    8     月    29    日
附錄本案論罪科刑法條全文：
刑法第201條第1項：
意圖供行使之用，而偽造、變造公債票、公司股票或其他有價證
券者，處3年以上10年以下有期徒刑，得併科3千元以下罰金。
行使偽造、變造之公債票、公司股票或其他有價證券，或意圖供
行使之用，而收集或交付於人者，處1年以上7年以下有期徒刑，
得併科3千元以下罰金。


司法院資訊處製作；財團法人民間司法改革基金會備份。
